臺灣高等法院刑事判決
109年度上訴字第4195號
上  訴  人
即  被  告  吳建穎


上列上訴人即被告因違反毒品危害防制條例案件，不服臺灣新竹
地方法院109年度訴字第637號，中華民國109年10月8日第一審協
商判決（起訴案號：臺灣新竹地方檢察署109年度撤緩毒偵字第1
41號），提起上訴，本院判決如下：
    主  文
原判決撤銷，發回臺灣新竹地方法院。 
    理  由
一、按依協商程序所為之科刑判決，不得上訴。但有刑事訴訟法
    第455條之4第1項第1款（撤銷協商合意或撤回協商聲請者）
    、第2款（被告協商之意思非出於自由意志者）、第4款（被
    告所犯之罪非同法第455條之2第1項所定得以聲請協商判決
    者）、第6款（被告有其他較重之裁判上一罪之犯罪事實者
    ）、第7款（法院認應諭知免刑或免訴、不受理者）所定情
    形之一，或協商判決違反同法第455條之4第2項（法院應於
    協商合意範圍內為判決，所科之刑以宣告緩刑、2年以下有
    期徒刑、拘役或罰金為限）之規定者，不在此限。對於協商
    判決之上訴，第二審法院之調查以上訴理由所指摘之事項為
    限。第二審法院認為上訴有理由者，應將原審判決撤銷，將
    案件發回第一審法院依判決前之程序更為審判。刑事訴訟法
    第455條之10定有明文。
二、被告吳建穎於民國108年7月21日晚間8時許，在其位於新竹
    縣○○鄉○○路0段00巷00號住處內，以捲菸後點燃吸食之方式
    ，施用第一級毒品海洛因1次，另以玻璃球燒烤吸食其煙霧
    之方式，施用第二級毒品甲基安非他命1次犯行，經檢察官
    提起公訴，被告就被訴事實為有罪陳述，並請求認罪協商，
    原審法院同意後，由檢察官與被告進行協商，經當事人雙方
    合意且被告認罪後，由檢察官聲請原審改依協商程序而為判
    決，原審遂依兩造協商合意內容，於109年9月24日以協商判
    決判處施用第一級毒品部分有期徒刑7月、施用第二級毒品
    部分有期徒刑4月，如易科罰金，以新臺幣1千元折算壹日，
    此有相關卷證資料可參。
三、惟查：
　㈠按起訴之程式違背規定者，應諭知不受理之判決，並得不經
    言詞辯論為之，刑事訴訟法第303條第1款、第307條分別定
    有明文。此所稱之起訴程式違背規定，係指檢察官提起公訴
    之訴訟行為於程序上有違法律之規定而言。而提起公訴之訴
    訟行為是否於程序上有違法律規定，原則上，固是以起訴時
    所存在之事項及法律規定為判斷，惟檢察官起訴後始發生之
    情事變更事由，致法院不能為實體審理及判決亦屬「起訴之
    程序違背規定」。
  ㈡109年1月15日修正公布、同年7月15日施行之毒品危害防制條
    例第20條第3項規定，犯第10條之罪於觀察、勒戒或強制戒
    治執行完畢釋放後，3年後再犯第10條之罪者，適用本條前2
    項之規定。上開所謂「3年後再犯」，只要本次再犯（不論
    修正施行前、後）距最近1次觀察、勒戒或強制戒治執行完
    畢釋放，已逾3年者，即該當之，不因其間有無犯第10條之
    罪經起訴、判刑或執行而受影響（最高法院109年度台上大
    字第3826號主文參照）。
　㈢觀之本次同時修正（尚未施行）之毒品危害防制條例第24條
    第1項另規定有「附命完成戒癮治療之緩起訴處分」程序，
    依現行實務見解，犯同條例第10條第1項、第2項之施用第一
    級或第二級毒品罪者，如已完成「附命緩起訴」之戒癮治療
    ，事實上已接受等同「觀察、勒戒或強制戒治」執行完畢釋
    放之處遇，則如於同條例第23條第2項所定「3年」内，再犯
    施用第一級或第二級毒品罪，顯現其再犯率甚高，原規劃之
    「附命緩起訴」完成戒癮治療制度功能無法發揮成效，已無
    再次接受「觀察、勒戒或強制戒治」處遇之必要，自應依該
    條例第23條第2項規定之相同法理，逕行追訴，而無再依該
    條例第20條第1項重行聲請觀察、勒戒或強制戒治之必要，
    且經此「附命完成戒癮治療之緩起訴處分」後，即應以經該
    緩起訴處分並完成戒癮治療後，起算該「3年」内再犯之期
    間（最高法院109年度台非字第76號、第77號判決意旨參照)
    。是依最高法院前開見解，行為人再次（含三犯以上）施用
    毒品，若距最近一次因施用毒品經上述觀察、勒戒或強制戒
    治執行完畢釋放後，或經附命完成戒癮治療之緩起訴處分並
    完成戒癮治療後，已逾3年者，應不具備訴追條件，檢察官
    如對再犯之行為提起公訴，其起訴之程序即屬違背法律規定
    ，法院應依刑事訴訟法第303條第1款規定，為公訴不受理之
    判決，縱其間行為人曾因犯施用毒品罪經刑事處罰且未滿3
    年，然此非屬新修正毒品危害防制條例第23條第2項之追訴
    前提要件，對於起訴要件之審查自不生影響。
　㈣本案被告施用毒品前案如下：
　　⒈被告前於88年間，經臺灣新竹地方法院（下稱新竹地院）
      以88年度毒聲字第1910號裁定送觀察、勒戒，因認無繼續
      施用毒品傾向，於88年10月29日執行完畢釋放，並經臺灣
      新竹地方檢察署（下稱新竹地檢署）檢察官以88年度偵字
      第5213號為不起訴處分確定。又於89年間，經新竹地院以
      89年度毒聲字第909號裁定送觀察、勒戒，抗告後，經本
      院以89年度毒抗字第338號裁定抗告駁回而確定，因認無
      繼續施用毒品傾向，於89年5月10日執行完畢釋放，並經
      新竹地檢署檢察官以88年度毒偵字第886號為不起訴處分
      確定。再於92年間，為檢察官起訴並聲請強制戒治，就強
      制戒治部分，經新竹地院以92年度毒聲字第514號裁定令
      入戒治處所施以強制戒治，起訴部分則經同法院以92年度
      易字第411號判決判處有期徒刑3月確定，於93年1月9日因
      毒品危害防制條例修正而就戒治部分辦理停止戒治，接續
      執行前開有期徒刑3月，於93年4月9日執行完畢等情，有
      本院被告前案紀錄表在卷可稽。
　  ⒉而被告於108年間，經新竹地檢署檢察官以108年度毒偵字第1610號為附命戒癮治療之緩起訴處分確定，緩起訴期間自108年12月10日起至110年6月9日止，被告並應於108年11月18日起至109年11月17日止完成戒癮治療，惟被告於前開緩起訴期間，未依規定按期到醫院接受戒癮治療，違反檢察官附完成戒癮治療之命令，而經檢察官以109年度撤緩字第139號撤銷緩起訴處分確定，另以109年度撤緩毒偵字第141號提起本件公訴等情，有前開案號卷宗可佐，足認被告並未完成戒癮治療，事實上顯未完成等同於「觀察、勒戒或強制戒治」執行完畢釋放之處遇。因此，被告於本案之108年7月21日施用第一、二級毒品犯行，即不得以距離其最近1次緩起訴處分確定之日期計算是否「逾3年」，而應以距離其最近1次觀察、勒戒或強制戒治執行完畢釋放完畢之日即93年1月9日計算，其後迄今未再有其他法院裁定命觀察、勒戒、強制戒治等情，有本院被告前案紀錄表可佐。依前述規定及說明，本案即應再予觀察、勒戒或強制戒治，或經由檢察官為附命完成戒癮治療之緩起訴處分。
　四、撤銷原判決並發回之理由：　
　　　依起訴書所載，檢察官於109年7月8日製作起訴書，書記
      官於同年月17日製作正本，則本件起訴對外公告發生效力
      之時間顯在109年7月15日修正毒品危害防制條例施行之後
      ，依修正後毒品危害防制條例第35條之1第1款、第20條第
      1項、第3項規定，檢察官得為附命完成戒癮治療之緩起訴
      ，或聲請法院裁定令被告入勒戒處所施以觀察、勒戒，卻
      誤向原審法院提起公訴，其起訴顯然違背規定，原審依法
      應為公訴不受理之程序判決。乃原審依檢察官及被告之協
      商，判決被告有期徒刑7月、4月，即有違誤，被告上訴指
      其本次108年7月21日施用毒品時間，距最近1次強制戒治
      執行完畢時間，已逾3年，不得為實體判決，指摘原判決
      不當，為有理由，應由本院將原判決撤銷，發回原審，並
      不經言詞辯論為之。
據上論斷，應依刑事訴訟法第372條、第455條之10第3項、第455
條之11第1項，判決如主文。
中　　華　　民　　國　　109 　年　　12　　月　　31　　日
                  刑事第二十一庭審判長法　官  許宗和
                                      法　官  黃惠敏
                                      法　官  黃玉婷
以上正本證明與原本無異。
不得上訴。
                                      書記官  傅國軒
中　　華　　民　　國　　110 　年　　1 　　月　　4 　　日
附錄：本案論罪科刑法條全文
毒品危害防制條例第10條
施用第一級毒品者，處6 月以上5 年以下有期徒刑。
施用第二級毒品者，處3 年以下有期徒刑。